ACORDAO-COMPLETO-2530131

ACÓRDÃO 3901/2022 ATA 26/2022 - SEGUNDA CÂMARA

VISTOS, relatados e discutidos estes autos em que se analisa Recurso de Reconsideração interposto pela Empresa Brasileira de Correios e Telégrafos (ECT) , contra o Acórdão 2111/2019-TCU-Segunda Câmara.
ACORDAM os Ministros do Tribunal de Contas da União, reunidos em Sessão da 2ª Câmara, ante as razões expostas pelo Relator, em:
9.1. conhecer, com fundamento nos arts. 32, inciso I, e 33, da Lei 8.443/1992, do Recurso de Reconsideração interposto pela Empresa Brasileira de Correios e Telégrafos (ECT) para, no mérito, negar-lhe provimento;
9.2. dar ciência do inteiro teor desta deliberação aos interessados.

Recurso de reconsideração interposto pela Empresa Brasileira de Correios e Telégrafos (peça 37) contra o Acórdão 2111/2019-TCU-2ª Câmara (peça 26), da relatoria da Ministra Ana Arraes, que apreciou tomada de contas especial instaurada pela Empresa Brasileira de Correios e Telégrafos (ECT) contra Patrício Mendes dos Santos, empregado dos Correios, em razão de dano ao erário decorrente de diferença de numerário, a menor, no Caixa Retaguarda-CRE da agência de Cantanhede/MA, fatos também apurados no Processo Administrativo NUP 53118.000561/2016-23 (peças 2, p. 57-68, e 3, p. 78-79).

Segunda Câmara

Empresa Brasileira de Correios e Telégrafos - ECT.

3. Interessados/Responsáveis/Recorrentes:
3.1. Responsável: Patrício Mendes dos Santos (XXX.795.913-XX).
3.2. Recorrente: Empresa Brasileira de Correios e Telégrafos - ECT (34.028.316/0001-03).

13.1. Ministros presentes: Bruno Dantas (Presidente), Augusto Nardes e Antonio Anastasia (Relator).
13.2. Ministro-Substituto convocado: Marcos Bemquerer Costa.
13.3. Ministro-Substituto presente: André Luís de Carvalho.

ANTONIO ANASTASIA

Ministra Ana Arraes.

Reproduzo, na íntegra, a instrução lavrada no âmbito da Serur (peça 84) :
INTRODUÇÃO
1.	Trata-se de recurso de reconsideração interposto pela Empresa Brasileira de Correios e Telégrafos (peça 37) contra o Acórdão 2111/2019-TCU-Segunda Câmara (peça 26) , da relatoria da Ministra Ana Arraes.
1.1.	A deliberação recorrida, proferido por relação, apresenta o seguinte teor:
Trata-se de tomada de contas especial instaurada pela Empresa Brasileira de Correios e Telégrafos (ECT) contra Patrício Mendes dos Santos, empregado dos Correios, em razão de dano ao erário decorrente de diferença de numerário, a menor, no Caixa Retaguarda-CRE da agência de Cantanhede/MA, fatos também apurados no Processo Administrativo NUP 53118.000561/2016-23 (peças 2, p. 57-68, e 3, p. 78-79) .
Considerando que as conclusões do relatório do tomador de contas foram no sentido da responsabilidade do empregado pela ocorrência de dano ao erário no valor original de R$ 109.733,57, tendo a CGU, mediante o Relatório de Auditoria 1233/2017, confirmado as conclusões da ECT; 
considerando que, remetido o processo a esta Corte, a unidade técnica realizou citação do responsável;
considerando que a Secretaria de Controle Externo de Tomada de Contas Especial - SecexTCE acolheu as alegações de defesa apresentadas, entendeu que o responsável, embora não tenha contribuído para a subtração dos valores apurados, teve conduta negligente, e concluiu pela regularidade com ressalva das contas e expedição de quitação;
considerando que o Ministério Público junto ao TCU endossou as conclusões da SecexTCE;
os ministros do Tribunal de Contas da União, reunidos em sessão de 2ª Câmara, ACORDAM, por unanimidade, de acordo com os pareceres emitidos nos autos e com fundamento nos arts. 1º, inciso I, 16, inciso II, 18, 23, inciso II, da Lei 8.443/1992, 1º, inciso I, 208 e 214, inciso II, do Regimento Interno, em acolher as alegações de defesa apresentadas por Patrício Mendes dos Santos; em julgar regulares com ressalva suas contas e dar-lhe quitação; e em dar ciência desta deliberação, bem como da instrução à peça 22, ao responsável e à Empresa Brasileira de Correios e Telégrafos (ECT) .
HISTÓRICO
2.	Trata-se de tomada de contas especial instaurada pela Empresa Brasileira de Correios e Telégrafos contra empregado do seu quadro de funcionários em razão de diferença de numerário no caixa de agência da qual o agente responsabilizado exercia o cargo de gerente.
2.1.	Os fatos foram apurados por meio de procedimentos internos da estatal, tendo sido instaurado o presente processo em razão da constatação de conduta negligente do citado gerente em deixar, ao arrepio das normas internas da empresa pública, o cofre da agência destrancado, o que teria contribuído para a subtração de valores por assaltantes.
2.2.	No âmbito deste Tribunal foram acatadas as alegações de defesa do responsável e julgadas regulares com ressalva suas contas, pois se considerou que sua conduta não teria dado causa ao dano aos cofres da empresa, estando ausente o necessário nexo de causalidade entre seus atos e a subtração dos valores.
2.3.	Interposto recurso tendente a agravar a situação jurídica do então empregado da estatal, esta Corte oficiou sua patrona (peça 46) acerca do conhecimento da peça recursal, mas, apesar de recebida a comunicação processual (peça 49) , não foram juntadas contrarrazões recursais.
2.4.	Lançada instrução de mérito por esta Unidade Técnica (peça 50) , referendada por seus dirigentes (peças 51 e 52) , na qual se propôs o provimento do recurso interposto pela Empresa Pública, e juntado parecer pelo D. Representante do Parquet especializado, D. Procurador Sérgio Costa Caribé (peça 53) , no qual se manifesta pela negativa de provimento da peça recursal, esta Corte, por meio do Acórdão 8952/2020-TCU-Segunda Câmara (peça 54) , determinou:
9.1. conhecer, com fundamento nos arts. 32, inciso I, e 33, da Lei 8.443/1992, do Recurso de Reconsideração interposto pela Empresa Brasileira de Correios e Telégrafos (ECT) para, preliminarmente, em nome dos princípios do contraditório e da ampla defesa, converter a apreciação de mérito recursal em diligência, de modo que a Serur conceda diretamente ao interessado, Sr. Patrício Mendes dos Santos, a oportunidade de trazer aos autos contrarrazões, no prazo de 15 (quinze) dias, considerando as novas informações/documentos trazidos aos autos pela ECT (peça 37) que demonstram que o responsável foi demitido da empresa pela prática de ação semelhante à descrita na presente TCE; 
9.2. alertar a Serur que dê prioridade à análise do processo.
2.5.	Expedidos os ofícios de peças 58 e 65 à patrona do recorrido, conforme procuração à peça 16, apesar de recebidas as comunicações processuais (peças 60 e 68) , o recorrente deixou transcorrer in albis o prazo para apresentação de contrarrazões.
EXAME DE ADMISSIBILIDADE
3.	Recursos conhecido pelo Tribunal por meio do Acórdão 8952/2020-TCU-Plenário.
EXAME TÉCNICO
4.	Delimitação do recurso
4.1.	Constitui objeto do recurso examinar se o então empregado da Empresa Brasileira de Correios e Telégrafos deve ser responsabilizado pelos valores subtraídos, por meio de assalto, da agência por ele gerenciada.
5.	Responsabilidade.
5.1.	Sustenta a estatal recorrente que o então gerente da agência deve ser responsabilizado pelos valores públicos roubados mediante assalto em razão de sua negligência em cumprir as normas de segurança dos Correios que tinham por objetivo justamente evitar, ou ao menos dificultar, a ação de criminosos.
5.2.	Nesse sentido, afirma que o recorrente deveria, segundo as normas internas, ter programado a abertura do cofre da agência para as 15 horas do dia em que ocorreu o assalto, mas o mesmo, durante o período de almoço, horário em que o estabelecimento deveria estar fechado, realizou a programação para a abertura do cofre às 14 horas e vinte minutos.
5.3.	Caso tivesse cumprido os normativos de segurança da Autarquia e realizado a programação para a abertura do cofre somente as 15 horas, mesmo não sendo possível se determinar que mesmo assim não haveria a ação dos assaltantes, afirma a recorrente que ao menos dificultaria a subtração dos valores, pois este era o horário em que estava agendada a passagem de carro forte, com seguranças armados, para o recolhimento dos valores guardados na agência.
5.4.	Ademais, reafirma, assim como consta dos documentos juntados aos presentes autos na fase interna da presente tomada de contas especial, que também teria sido no mínimo negligente o então funcionário que ao entrar na agência no intervalo de almoço desligou o sistema de alarme, fato que também contribuiu para a subtração dos valores tratados nos presentes autos.
5.5.	Questiona a recorrente as conclusões tidas pela Unidade Técnica desta Corte responsável pela instrução inicial do feito de que, apesar de restar comprovada a conduta negligente do empregado dos Correios, não deveria o mesmo ser responsabilizado, quando assim se manifestou (peça 22) :
32. De modo que, não se vislumbra outra atitude coerente a ser tomada pelo empregado, ante a ameaça com arma de fogo, que não fosse a abertura do cofre. A variante é que o cofre estava em modo bloqueio, com programação para desbloqueio às 14:20 h, enquanto deveria ser às 15:00 h, para o alívio a ser feito pelo Banco do Brasil. Fato, que demonstra uma conduta negligente, por parte do empregado. Apesar disso, o assalto teria acontecido da mesma forma. Ademais, avaliando o caso concreto percebe-se, na verdade, que se trata de fato de terceiro, cuja imprevisibilidade e inevitabilidade fazem do defendente tão vítima quanto os Correios.
5.6.	Afirma a recorrente, ao contrário do entendimento desta Corte, que há nos autos elementos suficientes para a responsabilização do então gerente da agência assaltada, eis que presentes todos os elementos necessários para sua condenação por este Tribunal, quais sejam, a conduta ilícita, o dano, o nexo de causalidade e sua culpa.
5.7.	Ademais, a recorrente traz aos presentes autos novos elementos que indicariam a culpa do recorrente no evento danoso e que culminou em sua demissão por justa causa em razão de comprovado envolvimento na subtração de valores em outra agência dos Correios também por ele gerenciada.
5.8.	Nesse sentido, cita a recorrente decisão adotada no âmbito de processo administrativo disciplinar que culminou em sua demissão, investigação adotada pelo Departamento de Polícia Federal, no qual o recorrido reconhece ter subtraído numerário de responsabilidade dos Correios, e ação penal em curso na Justiça Federal, na qual o então funcionário foi afastado de suas atividades e, posteriormente, preso preventivamente, transcrevendo em sua peça recursal peças dos citados processos e procedimento do qual se extrai o seguinte trecho de decisão adotada no processo penal:
 (...) Diante das inconsistências apresentadas na versão do gerente, foi realizada uma nova vistoria na agência alguns meses depois do assalto e foi constatado que o valor escriturado no sistema era de R$63.119,12, porém só havia no cofre R$7.892,65, tendo sido subtraído o total de R$55.226,47. Coincidentemente, nesse dia a polícia recebeu informe de que ocorreria um assalto naquela agência, o que, contudo, não ocorreu, provavelmente, devido à presença da polícia no local.
Dessa forma, surgiu a hipótese provável de que PATRÍCIO MENDES contratava pessoas para simular assaltos à agência dos Correios de Matões do Norte para encobrir a subtração dos valores que fazia"
5.9.	De depoimento prestado à Corregedoria dos Correios, se extrai a seguinte afirmação do recorrido:
Disse também que, o numerário em falta na Unidade, ou seja R$55.226,47 (cinquenta e cinco mil, duzentos e vinte e seis reais e quarenta e sete centavos) , estaria dentro do carro de propriedade dele, o qual estaria estacionado em frente da Agência e que estaria disposto a restituí-lo aos cofres da ECT (...) .
5.10.	Dessa forma, requer a ECT o julgamento pela irregularidade das contas do responsável e a imputação de débito no montante de R$ 109.733,57 corrigidos desde 18/4/2016.
Análise
5.11.	Apesar da inércia do recorrido em apresentar contrarrazões, importante ressaltar, mantendo a proposta de encaminhamento lançada por esta Unidade Técnica à peça 50, que a norma constante do Manual de Segurança da ECT alvitrada pelo Ministério Público/TCU em seu parecer como um dos fundamentos para a negativa de provimento ao recurso de reconsideração não se aplica ao presente caso concreto.
5.12.	A citada norma assim dispõe (peça 3, p. 17) :
NOTA: Nos casos de recolhimento e/ou suprimento de numerário por empresa especializada em transporte de valores em que é conhecida pelo Gestor da unidade apenas a data da operação, mas não horário, o bloqueio da fechadura eletrônica de retardo deverá ser suspenso nesse dia, mantendo-se o retardo, em face da impossibilidade de prever a hora exata dessa operação, a qual, após ser concluída, deverá ser refeita a programação, de acordo com o previsto neste capítulo.
5.13.	Ocorre que, no presente caso concreto, o horário de recolhimento do numerário por empresa especializada no transporte de valores era de conhecimento do recorrido, tendo o mesmo esclarecido em depoimento prestado no âmbito de ação trabalhista "que recebia um e-mail dizendo o horário em que o carro forte passaria, mas o carro nem sempre era pontual e às vezes atrasava" (peça 19, p. 1, grifamos) , o que foi corroborado por testemunha nos mesmos autos trabalhistas ao esclarecer que:
[...] normalmente recebiam um e-mail informando o horário em que o carro passaria e deveriam fazer a programação do cofre 45 minutos antes; que no dia em que o carro forte passava o cofre ficava aberto direto conforme os normativos da empresa; que o e-mail era só para avisar a data porque o horário sempre atrasava; (peça 19, p. 3, grifamos) 
5.14.	Dessa forma, a norma em questão somente se aplicaria e permitiria que o cofre da agência dos Correios permanecesse no dia do assalto sem a programação de retardo de abertura caso o horário de passagem do carro forte fosse desconhecido, o que não ocorreu no caso em tela.
5.15.	Assim, ratificando a proposta de encaminhamento anterior (peça 50) , pelas razões já expostas, deve ser dado provimento ao recurso interposto pela Empresa Brasileira de Correios e Telégrafos.
CONCLUSÃO
6.	Da análise anterior conclui-se que o recorrido, Patrício Mendes dos Santos, em razão de sua conduta no mínimo negligente, deve ser responsabilizado pelo dano aos cofres da Empresa Brasileira de Correios e Telégrafos.
PROPOSTA DE ENCAMINHAMENTO
7.	Ante o exposto, submete-se à consideração superior a presente análise do recurso de reconsideração interposto pela Empresa Brasileira de Correios e Telégrafos contra o Acórdão 2111/2019-TCU-Segunda Câmara, propondo-se, com fundamento nos arts. 32, inciso I, e 33, da Lei 8.443/1992:
a) conhecer do recurso e, no mérito, dar-lhe provimento para, alterando-se o acórdão recorrido:
a.1) julgar irregulares as contas de Patrício Mendes dos Santos, condená-lo em débito no montante de R$ 109.733,57, a ser corrigido desde 18/4/2016, e aplicar-lhe a multa prevista no art. 57 da Lei 8.443/1992; 
b)  comunicar o teor da decisão que vier a ser proferida à recorrente, a Patrício Mendes dos Santos, por meio de sua procuradora, e aos demais interessados.
	O Diretor da Serur exarou o seguinte parecer (peça 85) :
	Manifesto-me de acordo com a proposta formulada pelo AUFC LUIZ GUSTAVO DE CASTRO ABREU constante de peça anterior (doc. 67.259.237) .
2.	Diferentemente de outros processos semelhantes já apreciados pelo Tribunal, pode-se afirmar que há nexo de causalidade entre a conduta do ex-agente da Empresa Brasileira de Correios e Telégrafos (ECT) , sr. Patrício Mendes dos Santos, e o evento "subtração" de valores do Banco Postal decorrente do assalto ocorrido na agência dos Correios de Cantanhede/MA, pelas razões a seguir expostas.
3.	De plano, é necessário esclarecer que não há responsabilidade objetiva a ser atribuída ao sr. Patrício Mendes dos Santos no âmbito deste processo de controle externo. Prevê o TCU que a responsabilidade dos gestores públicos é de natureza subjetiva, exigindo-se, por isso, a presença simultânea de três pressupostos, a saber: a) o ato ilícito na gestão dos recursos públicos; b) a conduta dolosa ou culposa; e c) o nexo de causalidade entre o dano e o comportamento do agente.
4.	De outra parte, também não se deve esquecer que para imputar responsabilidade ao agente público de ressarcir eventual dano causado ao erário é imprescindível a demonstração do nexo de causalidade entre a conduta culposa (stricto sensu) e o evento que ocasionou o dano ao erário. 
5.	Cabe destacar que a recorrente traz somente nesta fase recursal novos elementos que indicariam o nexo de causalidade da conduta do responsável e o evento danoso, e que culminou em sua demissão por justa causa em razão de comprovado envolvimento com criminosos na subtração de valores em outra agência dos Correios também por ele gerenciada. Nesse sentido, traz a recorrente decisão adotada no âmbito de processo administrativo disciplinar; investigação deflagrada em 13/12/2018 pelo Departamento de Polícia Federal no Maranhão (Operação Hermes e o Gado II) , no qual o Sr. Patrício reconhece ter assumido a responsabilidade pela falta do numerário de responsabilidade dos Correios; e ação penal em curso na Justiça Federal (processo 1007477-20.2018.4.01.3700) , na qual o então funcionário foi afastado de suas atividades e, posteriormente, consta pedido de sua prisão preventiva (v. p. 8-9, 10-12, 22, 540-543, 577, 676-682, itens não digitalizáveis da peça 37) .
6.	Deve ser destacado também que foi aberto o contraditório ao responsável, após a interposição do recurso pela ECT, em duas oportunidades. A primeira, em 28/10/2019, com o ofício de peça 46 informando o despacho do Exmo. Ministro-Relator (peça 43) , tendo tido ciência a advogada do responsável, consoante AR de peça 49. A segunda, com os ofícios de diligência (peças 58 e 65) , medida determinada pelo Acórdão 8952/2020-TCU-Segunda Câmara, que conheceu do presente recurso para, preliminarmente dar a oportunidade ao responsável de trazer aos autos contrarrazões recursais, considerando as novas informações/documentos trazidos aos autos pela ECT que demonstram que o responsável foi demitido da empresa pela prática de ação semelhante à descrita na presente TCE. Não foram apresentadas as contrarrazões.
7.	As investigações da Polícia Federal apontam que o modus operandi estabelecido pelos criminosos se dava da seguinte forma: o gerente da agência dos Correios tem acesso tanto ao cofre do Banco Postal quanto ao sistema dos Correios interligado ao Banco do Brasil. Aproveitando-se disso, ele subtrai ou facilita a subtração de numerário do cofre do Banco Postal, deixando em caixa apenas quantidade suficiente para a manutenção das atividades regulares da agência, informando, artificialmente, no sistema bancário que o cofre está cheio, como se o dinheiro subtraído ainda ali estivesse. Como a subtração de dinheiro do cofre não é registrada no sistema do Banco Postal, torna-se necessária a criação de uma justificativa para a sua falta. Para isso, a organização criminosa  simula assaltos, o que permite afirmar que o dinheiro foi todo levado naquele crime, ou seja, além de subtrair o dinheiro que restava no caixa, com o falso assalto a organização criminosa abona o valor que fora antes subtraído, vez que, contabilmente, para os Correios e para os órgãos responsáveis pela apuração, todo o dinheiro que deveria estar no cofre acaba contabilizado como roubado. Para aumentar o proveito da atividade criminosa, foram simulados ainda depósitos no Banco Postal.
8.	Assim, o desligamento do sistema de alarme da agência no horário de almoço e o não bloqueio do cofre da agência na subtração de valores ocorrida na agência de Cantanhede em 18/4/2016 (agir de forma contrária às normas internas de segurança da ECT) , somado o envolvimento do sr. Patrício Mendes dos Santos na subtração de valores em outra agência dos Correios de Matões do Norte/MA em 5/9/2018 (e em conformidade com o modus operandi descrito pela Polícia Federal) , e ainda o fato do sr. Patrício estar presente em ao menos dez assaltos em agências dos Correios (peça 17, p. 8) , são indícios que devem ser vistos conjuntamente e não de forma isolada na discussão do estabelecimento do nexo de causalidade, e portanto suficientes para propor que as contas do sr. Patrício Mendes dos Santos sejam julgadas irregulares, imputando-lhe débito pelo valor subtraído dos cofres da empresa pública.
9.	Cumpre esclarecer também que esta TCE não está discutindo a responsabilidade do sr. Patrício Mendes dos Santos no prejuízo sofrido pela ECT no assalto ocorrido na agência de Matões do Norte- MA, em 08/05/2018, e sim a valoração das informações da conduta do responsável que foram trazidas pela recorrente daquele episódio para o presente processo, em especial, para os fins de estabelecer o nexo de causalidade.
10.	Assim, e considerando os indícios de que a conduta do sr. Patrício Mendes dos Santos foi determinante para ocasionar o dano ao patrimônio da ECT, considerando a existência nos autos de elementos que indicam conluio entre o ex-empregado da ECT e assaltantes, considerando a existência de nexo de causalidade entre a conduta do agente e o dano causado à ECT decorrente dos assaltos em comento, entendo que as alegações recursais apresentadas são procedentes e, portanto, capazes de suscitar a reforma do acórdão recorrido, devendo, por conseguinte, o recurso de reconsideração sob análise ser provido.
11.	À consideração superior.
	O Secretário da Serur se manifestou com o seguinte parecer (peça 86) :
	Trata-se de recurso de reconsideração interposto pela Empresa Brasileira de Correios e Telégrafos (ECT) contra o Acórdão 2111/2019-TCU-Segunda Câmara (rel. Ministra Ana Arraes) .
2.	Mediante o acórdão sobredito, o Tribunal julgou regulares com ressalva as contas atinentes ao processo de tomada de contas especial instaurada pela ECT contra seu empregado Patrício Mendes dos Santos, em razão de dano ao erário decorrente de diferença de numerário, a menor, na Agência Catanhede/MA.
3.	Considerando que o recurso interposto pela ECT poderia agravar a situação jurídica do empregado, sua advogada foi notificada acerca do conhecimento da presente peça recursal (peça 46) ; contudo, apesar de recebida a comunicação processual (peça 49) , não foram juntadas contrarrazões recursais.
4.	Por meio do Acórdão 8952/2020-TCU-Segunda Câmara (peça 54) , em nome dos princípios do contraditório e da ampla defesa, a apreciação de mérito recursal foi convertida em diligência para que fosse concedida diretamente ao interessado a oportunidade de trazer aos autos contrarrazões, considerando as novas informações/documentos trazidos aos autos pela ECT (peça 37) que demonstram que o responsável foi demitido da empresa pela prática de ação semelhante à descrita na presente TCE.
5.	Em cumprimento, foram expedidos os ofícios de peças 58 e 65 à advogada do empregado, os quais foram recebidos (peças 60 e 68) , porém não foram apresentadas as contrarrazões.
6.	Tendo em vista que a oportunidade de defesa, mediante diligência, deveria ter sido concedida diretamente ao interessado, os ofícios enviados à advogada não atenderam ao comando do acórdão, o que motivou nova proposta desta unidade no sentido de ser realizada diligência ao responsável, desta vez sem a intermediação de sua procuradora (peça 72) .
7.	Ato contínuo, a Seproc encaminhou vários ofícios ao destinatário, os quais não foram recebidos, segundo consta do despacho de conclusão das comunicações processuais (peça 83) . Os avisos de recebimento retornaram com as informações "não procurado" ou "ausente" (peças 77, 80 e 82) . Consta dos autos apenas uma tela de rastreamento dos Correios com a informação de que o objeto teria sido entregue ao destinatário (peça 78) . Tal documento, contudo, a meu ver, não faz prova do recebimento pela parte.
8.	Assim, a falta de ciência direta do responsável à última tentativa desta Corte de localizá-lo não prejudica o prosseguimento do feito, uma vez que, notificado a se manifestar por intermédio de sua advogada, não se manifestou.
9.	Quanto ao mérito, acompanho as manifestações exaradas no âmbito da 3ª Diretoria desta Secretaria de Recursos (peças 84-85) , que, por sua vez, ratificaram a instrução pretérita acostada à peça 50, propondo a este Tribunal que conheça do presente recurso e, no mérito, dê-lhe provimento, de modo a julgar irregulares as contas de Patrício Mendes dos Santos, condená-lo ao ressarcimento da quantia de R$ 109.733,57, a ser corrigido desde 18/4/2016, e lhe aplicar multa (art. 57 da Lei 8.443/1992) .
	À consideração superior.
	O Ministério Público junto ao TCU, representado pelo Procurador Sérgio Ricardo Costa Caribé, exarou parecer com o seguinte teor (peça 89) :
Trata-se de recurso de reconsideração interposto pela Empresa Brasileira de Correios e Telégrafos (ECT, peça 37) contra o Acórdão 2111/2019-TCU-Segunda Câmara, da relatoria da Ministra Ana Arraes (peça 26) .
Na origem, este processo tratou de tomada de contas especial (TCE) instaurada pela ECT em razão de dano ao erário concernente à diferença de numerário, a menor, no caixa retaguarda da Agência dos Correios de Cantanhede - MA (AC Castanhede) , da qual foi subtraída a quantia de R$ 109.733,57, no curso de assalto ocorrido em 18/4/2016. 
Com base nos fatos apurados no Processo Administrativo NUP 53118.000561/2016-23, a ECT concluiu pela responsabilização do Sr. Patrício Mendes dos Santos, Atendente Comercial à época. Segundo a estatal, o responsável não teria observado as normas de segurança estabelecidas, entre outros normativos internos, em seu Manual de Segurança Empresarial - Manseg (peças 2, p. 57-68, e 3, p. 78-79) . No entanto, por meio da deliberação recorrida, este Tribunal considerou que a conduta do responsável não teria dado causa ao dano aos cofres da empresa, estando ausente o necessário nexo de causalidade entre seus atos e a subtração dos valores.  Decidiu-se, portanto, acolher as alegações de defesa apresentadas pelo ex-empregado e julgar regulares com ressalva suas contas, decisão contra a qual a ECT interpôs o presente recurso.
A despeito de a patrona do Sr. Patrício Mendes dos Santos - devidamente constituída por meio da procuração constante da peça 16 - ter sido regularmente comunicada acerca do conhecimento do recurso por este Tribunal (peças 46 e 49) , não houve a juntada das correspondentes contrarrazões. 
Na primeira instrução atinente ao mérito recursal, a Secretaria de Recursos (Serur) propôs conhecer do recurso para, no mérito, dar-lhe provimento, de forma a alterar o acórdão recorrido para julgar irregulares as contas do Sr. Patrício Mendes dos Santos, condená-lo em débito no montante original de R$ 109.733,57 e aplicar-lhe a multa prevista no art. 57 da Lei 8.443/1992 (peças 50, p. 5, 51 e 52) .
Na ocasião da minha primeira manifestação em relação a este recurso, defendi que não havia nexo de causalidade entre os atos praticados pelo ex-empregado e a ocorrência da ação criminosa que resultou na subtração dos valores da AC Castanhede, concepção que já havia sido perfilhada pela Secretaria de Controle Externo de Tomada de Contas Especial (Secex-TCE) , responsável pela instrução de mérito deste processo, como também por esta Corte de Contas, nos termos do acórdão recorrido. Em razão disso, manifestei-me pela negativa de provimento deste recurso de reconsideração (peça 53) .
Em seguida, por intermédio do Acórdão 8952/2020-TCU-Segunda Câmara, este Tribunal deliberou por conhecer do recurso para que, preliminarmente, fosse concedida diretamente ao interessado, Sr. Patrício Mendes dos Santos, a oportunidade de trazer aos autos suas contrarrazões, considerando as novas informações/documentos apresentados pela ECT, que demonstram que o responsável foi demitido da empresa pela prática de ação semelhante à abordada na presente TCE  (peça 54) . A procuradora do recorrido foi cientificada da decisão, conforme documentos acostados às peças 58, 60, 65 e 68, porém, mais uma vez, deixou transcorrer in albis o prazo para apresentação de contrarrazões.
Em linha com o exame que já havia sido realizado na instrução precedente sobre o mérito recursal, a Serur delimitou o objeto deste recurso de reconsideração em examinar se o ex-empregado da ECT, Sr. Patrício Mendes dos Santos, deve ser responsabilizado pelos valores subtraídos na ocasião do assalto ocorrido na AC Castanhede. Após o exame dos elementos recursais, a unidade técnica propôs, em pronunciamentos convergentes - com considerações adicionais do titular da subunidade técnica (Serur/D3)  -, conhecer do recurso e, no mérito, dar-lhe provimento, de forma a alterar o acórdão recorrido para julgar irregulares as contas do Sr. Patrício Mendes dos Santos, condená-lo em débito no montante original de R$ 109.733,57 e aplicar-lhe a multa prevista no art. 57 da Lei 8.443/1992 (peças 84, p. 4-5, 85 e 86) .
Com as devidas vênias, discordo novamente das conclusões da unidade técnica.  
O pedido formulado no presente recurso levou em consideração a existência de fatos supervenientes/fatos novos, conforme mencionado pela ECT em sua peça recursal (peça 37) . Todavia, reputo que, no âmbito do recurso interposto, não foram oferecidos quaisquer elementos inéditos que sejam aptos a desconstituir a decisão adotada pelo TCU por intermédio do Acórdão 2111/2019-TCU-Segunda Câmara. Por esse motivo, atenho-me, neste momento, a repisar a análise empreendida em minha manifestação precedente, complementando-a com algumas novas ponderações, quando se fizerem necessárias.
Consoante concluiu a apuração conduzida pela ECT, o Sr. Patrício Mendes dos Santos foi responsabilizado pelo ressarcimento do dano em razão de ter entrado na agência no horário de almoço e desligado o alarme, como também por ter programado a abertura do cofre para horário diverso daquele que teria sido estipulado, o que, segundo a empresa, teria favorecido a ação dos assaltantes.  
Ressalto, entretanto, que o fato de o ex-empregado ter entrado na agência no horário de almoço e ter desligado o alarme não possui qualquer nexo de causalidade com a ocorrência do dano. Conforme consta dos autos, o assalto teve início às 14h5min (peça 2, p. 60) , horário em que, de qualquer modo, o alarme já estaria desligado, pois a agência já havia sido reaberta para o atendimento ao público. A seção "Análise da utilização dos recursos de segurança alocados" do Relatório de Apuração elaborado pela empresa recorrente corrobora tal entendimento, ao deixar assente que "no momento da ação delituosa, o sistema de alarmes encontrava-se desativado, em virtude de ser horário de expediente e atendimento ao público" (peça 2, p. 62, grifamos) 
Quanto ao desbloqueio do cofre da AC Castanhede antes do horário supostamente previsto, a ECT fundamentou sua decisão no subitem 2.1.3.1 do Manseg, o qual estipula que o cofre com fechadura deve ser mantido "bloqueado, após cada abertura, no mínimo, por mais quarenta e cinco minutos" (peça 3, p. 17) . Dessa forma, como o recolhimento de numerário (alívio) pelo Banco do Brasil estava alegadamente programado para as 15h, aduziu a empresa que, para o fiel cumprimento da norma supramencionada, o cofre deveria ter sido aberto às 14h15min, e não às 13h35min, como fez o ex-empregado. Todavia, há nos autos elementos que sugerem haver controvérsias em relação à questão atinente à definição do horário de alívio de numerário. Conforme anteriormente mencionado, afirmou a ECT que, no dia do assalto, o aludido procedimento estava programado para as 15h, razão pela qual o desbloqueio do cofre antes desse horário teria facilitado a atuação dos criminosos.
Nada obstante, em depoimento prestado no âmbito da ação trabalhista que ajuizou contra a empresa, o Sr. Patrício Mendes dos Santos declarou "que recebia um e-mail dizendo o horário em que o carro forte passaria, mas o carro nem sempre era pontual e às vezes atrasava" (peça 19, p. 1, grifamos) . Essa alegação corroborada pelo depoimento da Sra. Adoniran de Cleves Silva Marques Luz, prestado, na mesma ação trabalhista, por meio do qual a gestora da AC Castanhede esclareceu "que, no dia em que o carro forte passava, recebiam um comunicado no e-mail da agência dizendo o horário; que como nem sempre o carro era pontual ficava a programação a cada 45 minutos" (peça 19, p. 2, grifamos) . Em sentido análogo foi a declaração da Sra. Cleonice Cantanhede da Silva Filha, colaboradora também lotada naquela agência e testemunha na mesma ação trabalhista, que, na ocasião do assalto, estava sendo substituída pelo Sr. Patrício Mendes: 
[...] que normalmente recebiam um e-mail informando o horário em que o carro passaria e deveriam fazer a programação do cofre 45 minutos antes; que no dia em que o carro forte passava o cofre ficava aberto direto, conforme os normativos da empresa; que o e-mail era só para avisar a data porque o horário sempre atrasava; (peça 19, p. 3, grifamos) 
Dessa forma, conforme já havia sido registrado em meu parecer anterior, reitero que a informação oferecida pelas empregadas da ECT em seus depoimentos se coaduna com a regra prevista na nota do subitem 2.1.3.2 do Manseg, conforme transcrição a seguir:
NOTA: nos casos de recolhimento e/ou suprimento de numerário por empresa especializada em transporte de valores em que é conhecida pelo Gestor da unidade apenas a data da operação, mas não horário, o bloqueio da fechadura eletrônica de retardo deverá ser suspenso nesse dia, mantendo-se o retardo, em face da impossibilidade de prever a hora exata dessa operação, a qual, após ser concluída, deverá ser refeita a programação, de acordo com o previsto neste capítulo.
Nesse contexto, reputo não assistir razão ao auditor responsável pela instrução do presente recurso, quando afirma que a regra supracitada, invocada por este Parquet especial como um dos fundamentos para a propor a negativa de provimento, "não se aplica ao presente caso concreto", na medida em que "somente se aplicaria [...] caso o horário de passagem do carro forte fosse desconhecido", o que não teria ocorrido nesta TCE (peça 84, p. 4) .  Porém, consoante se pode concluir a partir dos trechos dos depoimentos reproduzidos no parágrafo 13 supra, embora os e-mails que eram enviados para a agência com vistas a dar ciência acerca da realização de alívio de numerário registrassem o horário do procedimento, esse horário raramente era respeitado, o que revestia a informação de total inutilidade e, em razão disso, levava os empregados daquela agência a ignorá-la completamente. 
Ainda sobre o assunto, impende repisar que, em seu depoimento, a Sra. Cleonice Cantanhede deixou assente que, em razão dos habituais atrasos, "no dia em que o carro forte passava, o cofre ficava aberto direto, conforme os normativos da empresa" (grifamos) , fazendo clara alusão, a meu ver, à norma prevista na nota do subitem 2.1.3.2 do Manseg, contestada pelo auditor.  Verifica-se, dessa forma, que, devido à inobservância do horário de alívio, o modus operandi de fazer a programação "a cada 45 minutos" ou de deixar o cofre "aberto direto" - de acordo com as informações prestadas, respectivamente, pelas Sras. Adoniran de Cleves e Cleonice Cantanhede - era praxe naquela agência. 
Destarte, em razão da incapacidade de gestão da ECT em fazer cumprir o horário por ela própria estabelecido e/ou pactuado, tal procedimento alternativo, ao que tudo indica, era adotado com vistas a não obstaculizar a realização do recolhimento dos valores, razão pela qual avalio ser desarrazoado que os empregados sejam responsabilizados por eventuais prejuízos que possam dele ter decorrido. 
Verifica-se, dessa forma, que a declaração das Sras. Adoniran de Cleves e Cleonice Cantanhede, associadas ao dispositivo constante da nota do subitem 2.1.3.2 do Manseg, todos já devidamente transcritos anteriormente, enfraquecem a tese utilizada pela ECT para condenar o Sr. Patrício Mendes dos Santos ao ressarcimento do valor subtraído no assalto. Conforme se constata, o procedimento adotado naquela agência era o de manter o cofre sempre desbloqueado em dias de alívio de numerário, em razão da impossibilidade de se definir precisamente o horário do procedimento, consoante registraram as testemunhas. 
Portanto, ainda que se possa admitir eventual prática de conduta culposa por parte do Sr. Patrício Mendes dos Santos, não se verifica nexo de causalidade entre o dano ocorrido e a ação por ele praticada. O estabelecimento do liame causal entre a conduta do responsável e a ocorrência do resultado danoso é imprescindível para se proceder à responsabilização do agente. Sobre a matéria, dado seu caráter elucidativo e sua objetividade, releva transcrever excerto da doutrina de Bruna Vila Nova Machado e Renan Soares Cortazio[footnoteRef:2]: [2:  MACHADO, Bruna Vilanova; CORTAZIO, Renan Soares. A flexibilização do nexo de causalidade: uma análise das novas tendências na responsabilidade civil contemporânea. In: TEPEDINO, Gustavo; TEIXEIRA, Ana Carolina Brochado; ALMEIDA, Vitor (Coord.) . Da dogmática à efetividade do Direito Civil: Anais do Congresso Internacional de Direito Civil Constitucional - IV Congresso do IBDCivil. 2. ed. rev., ampl. e atual. Belo Horizonte: Fórum, 2019. P. 791-806. ISBN 978-85-450-0545-2.] 
Como é cediço, a responsabilidade civil sustenta-se, basicamente, em três pilares: o dano, a culpa, e o nexo de causalidade (tendo este último espaço à parte nos nossos comentários infra) . Significa dizer que a atribuição de responsabilidade à esfera jurídica de uma pessoa depende do efetivo dano causado à vítima, da comprovação de que o comportamento do ofensor foi, ao mínimo, culposo, e da verificação do liame causal entre a conduta do suposto autor e o resultado danoso. 
[...]
A primeira aplicabilidade do nexo de causalidade, portanto, é ser o mecanismo essencial para o estabelecimento da responsabilidade civil, pois que, mesmo que haja dano e conduta antijurídica de um agente, só estará configurado o dever de reparar ou indenizar quando o dano for decorrência necessária da ação ou omissão do suposto autor. Logo, a função primordial no nexo causal é ser o instrumento através do qual se fixa a autoria do ilícito, já que o liame de causalidade é a conexão entre o resultado prejudicial e a origem do impulso volitivo que lhe deu causa.
Sabendo que as consequências de responsabilizar civilmente um autor podem ser bem drásticas, como a oneração patrimonial, o dever de reparar o dano e até mesmo a necessidade de adequar a situação do prejudicado à sua realidade antes da violação, é fundamental que o liame causal seja estabelecido de forma manifesta e inequívoca. Caso contrário, corre-se o risco de afetar negativamente a esfera jurídica de um sujeito que não contribuiu para o efeito danoso, causando-lhe afetações materiais e o desgaste de uma condenação cível. (grifamos) 
Conforme anteriormente visto, segundo a recorrente, a conduta do responsável que teria ocasionado o dano foi, essencialmente, o fato de ter ele programado a abertura do cofre para horário diverso daquele que teria sido estipulado. Todavia, segundo os depoimentos já referenciados neste parecer, mesmo que o ex-empregado não estivesse substituindo a Sra. Cleonice Cantanhede na ocasião do assalto, como se tratava de dia programado para alívio de numerário, o cofre provavelmente também estaria desbloqueado (de acordo com a praxe adotada naquela unidade) , o que igualmente teria possibilitado a subtração dos valores.  Dito de outra forma, se, hipoteticamente, retirássemos do mundo a conduta do Sr. Patrício Mendes e nos perguntássemos se, ainda assim, o resultado teria ocorrido, concluiríamos que possivelmente sim, tendo em vista que, independentemente de quem fosse o colaborador responsável pela AC Castanhede na data do assalto, o cofre estaria aberto o dia inteiro. Portanto, não há que se falar em existência de nexo causal entre a conduta do ex-empregado e a ocorrência da ação criminosa que resultou na subtração dos valores. 
A relevância do liame subjetivo entre a conduta do agente e o prejuízo causado aos cofres públicos como requisito essencial para a imputação de responsabilidade pelo ressarcimento do dano também já foi amplamente asseverada na jurisprudência desta Corte de Contas, consoante deixam assente os enunciados das seguintes deliberações:
A obrigação de ressarcimento ao erário prescinde de comprovação de dolo. É suficiente a quantificação do dano, a identificação da conduta do responsável que caracterize sua culpa, seja por imprudência, imperícia ou negligência, e a demonstração do nexo de causalidade entre a conduta culposa (stricto sensu) e a irregularidade que ocasionou o dano ao erário. (Acórdão 185/2016-TCU-Plenário, relator Ministro Vital do Rêgo, grifamos) 
Todos os que concorrerem para o cometimento de dano ao erário podem ser responsabilizados solidariamente, independentemente da existência de dolo ou má-fé, bastando a presença do elemento culpa, além do nexo de causalidade entre a ação omissivo-comissiva e o dano constatado (Acórdão 3694/2014-TCU-Segunda Câmara, relator Ministro André Luis de Carvalho, grifamos) .
A responsabilidade do agente público não se presume, necessita da existência de dano e do nexo causal entre este e a conduta dolosa ou culposa do agente para a imputação de débito. (Acórdão 249/2010-TCU-Plenário, relator Ministro Walton Alencar Rodrigues, grifamos) .
Destarte, a meu ver, a forma como atuou o Sr. Patrício Mendes dos Santos não é suficiente para fazer recair sobre ele a obrigação de ressarcir o valor subtraído pelos assaltantes. Não restou claramente configurada a existência de nexo causal entre a conduta do ex-empregado e o dano constatado, tendo em vista que o procedimento por ele adotado não apresenta discrepâncias consideráveis em relação àquele comumente aplicado naquela unidade da empresa.
Outrossim, também não há nos autos elementos aptos a comprovar, de forma cabal, que o ex-empregado tenha participado ativamente da ação criminosa, com vistas a obter vantagens indevidas. Conforme já destacado em minha primeira intervenção neste processo, esse também foi o entendimento consignado na sentença prolatada pela Justiça do Trabalho, no âmbito da já mencionada ação trabalhista movida contra a ECT, in verbis:
Percebo que não há comprovação de efetiva participação do reclamante no ato delituoso, não comprovado seu favorecimento financeiro em flagrante enriquecimento sem causa ou locupletamento ilícito. Ademais, avaliando o caso concreto, percebo, na verdade, que se trata de fato de terceiro, cuja imprevisibilidade e inevitabilidade fazem do reclamante tão vítima quanto a própria reclamada. (peça 18, p. 4, grifamos) 
Ainda nesse contexto, na tentativa de demonstrar a responsabilidade do Sr. Patrício Mendes dos Santos no incidente averiguado no caso vertente, a ECT encaminhou novas informações e documentos que dão notícia de sua participação em assalto ocorrido, no dia 8/5/2018, na Agência de Matões do Norte - MA (peça 37, p. 9) . No entanto, a despeito de se referirem ao mesmo sujeito, esses elementos dizem respeito a objeto diverso, referente a evento sucedido em local e data totalmente distintos aos do delito tratado nesta TCE. Nessa conjuntura, por não concernirem à mesma situação ora em exame, avalio que as informações apresentadas não possuem efeito no julgamento deste processo, como pretendeu demonstrar a recorrente.
Reputo, portanto, que o fato de os novos elementos remetidos pela ECT reunirem indícios de que o ex-empregado teve, de alguma forma, algum envolvimento com o sinistro sucedido na Agência de Matões do Norte - MA em 2018 não os transfigura, automaticamente, em provas de sua participação direta também no assalto cometido na AC Cantanhede, no ano de 2016. A própria empresa recorrente se mostra claudicante quando faz referência a esses elementos, ao conjecturar que podem se tratar de mera coincidência. Senão vejamos: "coincidência ou não, o mesmo ex-empregado da ECT, o Sr. Patrício Mendes dos Santos, foi alvo de investigação pela POLÍCIA FEDERAL por prática de fato análogo [...]" (peça 37, p. 9, grifamos) .
Por fim, ressalto que, a despeito de funcionar como Banco Postal, a agência alvo do assalto em análise não dispunha de itens básicos de segurança, como porta giratória e segurança armada. Nesse sentido, o próprio relatório de apuração elaborado pela empresa deixou claro que existem vulnerabilidades na estrutura de segurança da unidade, nos seguintes termos:
Há uma vulnerabilidade encontrada na Unidade, visto que, mesmo com os itens de segurança acima elencados, a Unidade ainda é considerada um alvo fácil para a ação delituosa e que, segundo a motriz de vulnerabilidade do primeiro ciclo de 2016 está classificada com vulnerabilidade grau 10 (alto) . (peça 2, p. 67) 
O Manual de Organização (Manorg) da estatal deixa assente a necessidade da existência da porta giratória. Ao discorrer sobre as atribuições da gerência no que tange à segurança das agências, o documento estabelece que deve ser verificado "se estão funcionando adequadamente os recursos de segurança (alarme, webcam, CFTV e porta giratória com detector de metais) e a integridade física do Imóvel" (peça 3, p. 3, grifamos) .  Ainda sobre as fragilidades verificadas em relação ao sistema de segurança da AC Castanhede, no relatório elaborado para a apuração da responsabilidade do Sr. Patrício Mendes, a empresa registrou que "no momento da ação delituosa, o sistema de imagens estava em funcionamento, mas não registrou a ação dos meliantes porque o computador em que estava instalado não estava em funcionamento no dia do delito" (peça 2, p. 62) .  
Releva mencionar que, somente nos anos de 2014 e 2015, provavelmente em razão das vulnerabilidades acima relatadas, a AC Castanhede foi vítima de outros oito eventos delituosos, de acordo com informação também registrada no relatório de apuração (peça 2, p. 57-58) .  Em declaração prestada no âmbito do processo administrativo instaurado pela estatal, o próprio Sr. Patrício Mendes registrou que, em nove anos de trabalho, foi vítima de aproximadamente dez assaltos, número que supera a média de um assalto por ano. A Sra. Cleonice Cantanhede informou também ter sofrido cerca de três assaltos nas dependências da ECT (peça 2, p. 30 e 43) .
As fragilidades nos itens de segurança em agências dos Correios em todo o país têm transformado essas unidades em alvos fáceis da ação de criminosos, conforme noticiam recentes matérias jornalísticas divulgadas na internet:
"Presos suspeitos de participarem de assaltos a agências dos Correios na Zona da Mata" (publicado em 14/5/2020. Disponível em https://interior.ne10.uol.com.br/noticias/2020/05/14/presos-suspeitos-de-participarem-de-assaltos-a-agencias-dos-correios-na-zona-da-mata-188529) ;
"Policial reage a assalto e mata suspeito nos Correios" (publicado em 14/5/2020. Disponível em https://videos.band.uol.com.br/16739497/policial-reage-a-assalto-e-mata-suspeito-nos-correios.html) ;
"Dupla é presa por assalto com reféns em agência dos Correios" (publicado em 24/4/2020. Disponível em https://www.pnbonline.com.br/policia/dupla-a-presa-por-assalto-com-refa-ns-em-aga-ncia-dos-correios/65460) ; e
 "Câmeras de segurança registram assalto a agência dos Correios em Joinville" (publicado em 1/4/2020. Disponível em https://g1.globo.com/sc/santa-catarina/noticia/2020/04/01/cameras-de-seguranca-registram-assalto-a-agencia-dos-correios-em-joinville-video.ghtml) .
Depreende-se, portanto, que a conduta omissiva da ECT em relação ao seu dever de adotar as medidas necessárias para a implementação de nível satisfatório de segurança em suas agências pode estar contribuindo para a ocorrência dos diversos incidentes delituosos mencionados neste parecer, entre eles o assalto na AC Castanhede, objeto desta TCE. Dessa forma, reputo inapropriado que a empresa transfira para seu empregado a responsabilidade de arcar com as consequências advindas do risco por ela própria assumido ao não implementar as medidas de segurança necessárias para o funcionamento adequado das operações de suas unidades, mormente por não ter restado cabalmente comprovado que o Sr. Patrício Mendes dos Santos tenha concorrido para a ocorrência do dano.
Esse entendimento também foi manifestado pela Juíza responsável pela condução da já mencionada ação trabalhista, conforme excerto da respectiva sentença a seguir transcrito:
Não se pode olvidar, ainda, que as agências dos Correios não são dotadas de segurança necessária e apta a prevenir assaltos e é comum serem noticiados na mídia televisionada assaltos por todo o Estado do Maranhão. Portanto, porque não foi propiciado ambiente de trabalho seguro não cabe agora transferir a responsabilidade ao reclamante, no particular. (peça 18, p. 4, grifamos) 
Diante do exposto, este membro do Ministério Público de Contas renova suas vênias por discordar da unidade instrutiva e propõe que o Tribunal conheça do recurso de reconsideração para, no mérito, negar-lhe provimento, mantendo-se incólume o Acórdão 2111/2019-TCU-Segunda Câmara.
	É o relatório.

Thiago Araújo Loureiro (28.724/OAB-DF), Elyza América Rabelo Tazaki (24.997/OAB-GO) e outros, representando Empresa Brasileira de Correios e Telégrafos - ECT; Elias Pereira Gonçalo de Sousa (13.688/OAB-MA) e Mariana Pereira Gonçalo de Sousa (11.280/OAB-MA), representando Patrício Mendes dos Santos.

Procurador Sergio Ricardo Costa Caribé.

TOMADA DE CONTAS ESPECIAL. DANO AO ERÁRIO DECORRENTE DE DIFERENÇA DE NUMERÁRIO. AGÊNCIA DE CANTANHEDE/MA. CITAÇÃO DE FUNCIONÁRIO. ACOLHIMENTO DAS ALEGAÇÕES DE DEFESA. CONTAS REGULARES COM RESSALVAS. QUITAÇÃO. RECURSO DE RECONSIDERAÇÃO INTERPOSTO PELOS CORREIOS (ECT). CONHECIMENTO. NÃO PROVIMENTO. CIÊNCIA AOS INTERESSADOS.

TOMADA DE CONTAS ESPECIAL (TCE)

Secretaria de Recursos (Serur); Secretaria de Controle Externo de Tomada de Contas Especial (SecexTCE).

Trata-se de recurso de reconsideração interposto pela Empresa Brasileira de Correios e Telégrafos (peça 37) em face do Acórdão 2111/2019-TCU-Segunda Câmara, da relatoria da Ministra Ana Arraes, no qual, por relação, o TCU julgou regulares com ressalva as contas do Sr. Patrício Mendes dos Santos, empregado da ECT que, em sede de tomada de contas especial instaurada pela referida estatal, foi acusado de ter dado causa a diferença de numerário no caixa de agência na qual o agente exercia o cargo de gerente. Referida deliberação tem o seguinte teor:
Trata-se de tomada de contas especial instaurada pela Empresa Brasileira de Correios e Telégrafos (ECT) contra Patrício Mendes dos Santos, empregado dos Correios, em razão de dano ao erário decorrente de diferença de numerário, a menor, no Caixa Retaguarda-CRE da agência de Cantanhede/MA, fatos também apurados no Processo Administrativo NUP 53118.000561/2016-23 (peças 2, p. 57-68, e 3, p. 78-79) .
Considerando que as conclusões do relatório do tomador de contas foram no sentido da responsabilidade do empregado pela ocorrência de dano ao erário no valor original de R$ 109.733,57, tendo a CGU, mediante o Relatório de Auditoria 1233/2017, confirmado as conclusões da ECT; 
considerando que, remetido o processo a esta Corte, a unidade técnica realizou citação do responsável;
considerando que a Secretaria de Controle Externo de Tomada de Contas Especial - SecexTCE acolheu as alegações de defesa apresentadas, entendeu que o responsável, embora não tenha contribuído para a subtração dos valores apurados, teve conduta negligente, e concluiu pela regularidade com ressalva das contas e expedição de quitação;
considerando que o Ministério Público junto ao TCU endossou as conclusões da SecexTCE; 
os ministros do Tribunal de Contas da União, reunidos em sessão de 2ª Câmara, ACORDAM, por unanimidade, de acordo com os pareceres emitidos nos autos e com fundamento nos arts. 1º, inciso I, 16, inciso II, 18, 23, inciso II, da Lei 8.443/1992, 1º, inciso I, 208 e 214, inciso II, do Regimento Interno, em acolher as alegações de defesa apresentadas por Patrício Mendes dos Santos; em julgar regulares com ressalva suas contas e dar-lhe quitação; e em dar ciência desta deliberação, bem como da instrução à peça 22, ao responsável e à Empresa Brasileira de Correios e Telégrafos (ECT) .
	Considerando que se trata de recurso tendente a agravar a situação do então empregado da ECT, esta Corte oficiou sua advogada (peça 46) acerca do conhecimento da peça recursal, mas, apesar de recebida a comunicação processual (peça 49) , não foram juntadas contrarrazões recursais. 
	Após a instrução de mérito da Serur que, em pareceres uniformes, propôs o provimento do recurso (peças 51 e 52) e o parecer pelo Ministério Público junto ao TCU, representado pelo Procurador Sérgio Costa Caribé (peça 53) , no qual se manifestou pela negativa de provimento, este processo foi levado, oportunidade na qual foi prolatado o Acórdão 8952/2020-TCU-Segunda Câmara, da relatoria do Ministro Raimundo Carreiro, em que este Tribunal decidiu (peça 54) :
9.1. conhecer, com fundamento nos arts. 32, inciso I, e 33, da Lei 8.443/1992, do Recurso de Reconsideração interposto pela Empresa Brasileira de Correios e Telégrafos (ECT) para, preliminarmente, em nome dos princípios do contraditório e da ampla defesa, converter a apreciação de mérito recursal em diligência, de modo que a Serur conceda diretamente ao interessado, Sr. Patrício Mendes dos Santos, a oportunidade de trazer aos autos contrarrazões, no prazo de 15 (quinze) dias, considerando as novas informações/documentos trazidos aos autos pela ECT (peça 37) que demonstram que o responsável foi demitido da empresa pela prática de ação semelhante à descrita na presente TCE; 
	Não obstante o aludido acórdão tenha determinado a concessão de prazo diretamente ao Sr. Patrício Mendes dos Santos, as comunicações processuais foram, uma vez mais, expedidas à sua advogada (peças 58 e 65) , que, também uma vez mais, embora as tenha recebido (peças 60 e 68) , não compareceu aos autos para qualquer manifestação. 
	Posteriormente, no entanto, a Seproc, atendendo proposta da Serur, encaminhou vários ofícios ao destinatário, os quais não foram recebidos, segundo consta do despacho de conclusão das comunicações processuais (peça 83) . Os avisos de recebimento retornaram com as informações "não procurado" ou "ausente" (peças 77, 80 e 82) . Consta dos autos apenas uma tela de rastreamento dos Correios com a informação de que o objeto teria sido entregue ao destinatário (peça 78) . 
	Tal documento, contudo, no entendimento do Secretário da Serur, não faz prova do recebimento pela parte, mas também não prejudica o prosseguimento do feito, uma vez que, notificado a se manifestar por intermédio de sua advogada, o responsável não se manifestou (peça 86) .
	No mérito, a Serur, em pareceres uniformes, propôs que este Tribunal que conheça do presente recurso e, no mérito, dê-lhe provimento, de modo a julgar irregulares as contas de Patrício Mendes dos Santos, condená-lo ao ressarcimento da quantia de R$ 109.733,57, a ser corrigido desde 18/4/2016, e lhe aplicar multa (peças 84-86) .
O Ministério Público junto ao TCU, representado pelo Procurador Sérgio Ricardo Costa Caribé, propôs que o Tribunal conheça do recurso de reconsideração para, no mérito, negar-lhe provimento, mantendo-se incólume o Acórdão 2111/2019-TCU-Segunda Câmara.
Decido.
Com as devidas vênias à Serur, entendo, assim como o fez o Ministério Público junto ao TCU, que o presente recurso não merece provimento, porquanto não trouxe qualquer argumento suficiente para desestabilizar o entendimento firmado sobre a matéria pelo acórdão recorrido, com base na análise feita, à época, pela SecexTCE.
Segundo a ECT, o Sr. Patrício Mendes dos Santos foi acusado de ter entrado na agência no horário de almoço e desligado o alarme, como também de ter programado a abertura do cofre para horário diverso daquele que teria sido estipulado, o que, segundo a empresa, teria favorecido a ação dos assaltantes.
	No entanto, conforme bem observado pelo MPTCU, o fato de o ex-empregado ter entrado na agência no horário de almoço e ter desligado o alarme não possui qualquer nexo de causalidade com a ocorrência do dano. Conforme consta dos autos, o assalto teve início às 14h5min (peça 2, p. 60) , horário em que, de qualquer modo, o alarme já estaria desligado, pois a agência já havia sido reaberta para o atendimento ao público. A seção "Análise da utilização dos recursos de segurança alocados" do Relatório de Apuração elaborado pela empresa recorrente corrobora tal entendimento, ao deixar assente que "no momento da ação delituosa, o sistema de alarmes encontrava-se desativado, em virtude de ser horário de expediente e atendimento ao público" (peça 2, p. 62, grifamos) .
	Além disso, a partir dos depoimentos prestados por Adoniran de Cleves e Cleonice Cantanhede, empregados da ECT, na ação trabalhista que o Sr. Patrício Mendes dos Santos moveu em desfavor daquela estatal, depreende-se que o procedimento adotado naquela agência era o de manter o cofre sempre desbloqueado em dias de alívio de numerário, em razão da impossibilidade de se definir precisamente o horário do procedimento. Trata-se de prática que encontra respaldo nas próprio Manual de Segurança da ECT, cujo subitem 2.1.3.2 tem a seguinte redação (grifos meus) :
NOTA: nos casos de recolhimento e/ou suprimento de numerário por empresa especializada em transporte de valores em que é conhecida pelo Gestor da unidade apenas a data da operação, mas não horário, o bloqueio da fechadura eletrônica de retardo deverá ser suspenso nesse dia, mantendo-se o retardo, em face da impossibilidade de prever a hora exata dessa operação, a qual, após ser concluída, deverá ser refeita a programação, de acordo com o previsto neste capítulo.
	Não por outro motivo, o MPTCU, acertadamente, afirmou o seguinte:
Conforme anteriormente visto, segundo a recorrente, a conduta do responsável que teria ocasionado o dano foi, essencialmente, o fato de ter ele programado a abertura do cofre para horário diverso daquele que teria sido estipulado. Todavia, segundo os depoimentos já referenciados neste parecer, mesmo que o ex-empregado não estivesse substituindo a Sra. Cleonice Cantanhede na ocasião do assalto, como se tratava de dia programado para alívio de numerário, o cofre provavelmente também estaria desbloqueado (de acordo com a praxe adotada naquela unidade) , o que igualmente teria possibilitado a subtração dos valores.  Dito de outra forma, se, hipoteticamente, retirássemos do mundo a conduta do Sr. Patrício Mendes e nos perguntássemos se, ainda assim, o resultado teria ocorrido, concluiríamos que possivelmente sim, tendo em vista que, independentemente de quem fosse o colaborador responsável pela AC Castanhede na data do assalto, o cofre estaria aberto o dia inteiro. Portanto, não há que se falar em existência de nexo causal entre a conduta do ex-empregado e a ocorrência da ação criminosa que resultou na subtração dos valores. 
	Importante ressaltar, como o fez o MPTCU, que, despeito de funcionar como Banco Postal, a agência alvo do assalto em análise não dispunha de itens básicos de segurança, como porta giratória e segurança armada. Talvez por essa razão também, nos anos de 2014 e 2015 a AC Castanhede foi vítima de outros oito eventos delituosos, de acordo com informação registrada no relatório de apuração (peça 2, p. 57-58) . 
	Em declaração prestada no âmbito do processo administrativo instaurado pela estatal, o próprio Sr. Patrício Mendes registrou que, em nove anos de trabalho, foi vítima de aproximadamente dez assaltos, número que supera a média de um assalto por ano. A Sra. Cleonice Cantanhede informou também ter sofrido cerca de três assaltos nas dependências da ECT (peça 2, p. 30 e 43) .
	Bem apontou o Ministério Público que as fragilidades nos itens de segurança em agências dos Correios em todo o país têm transformado essas unidades em alvos fáceis da ação de criminosos, conforme diversas matérias jornalísticas divulgadas na internet que foram mencionadas no parecer do representante do Parquet.
	Por esses motivos, entendo, assim como o MPTCU, que não pode a ECT transferir para seu empregado a responsabilidade de arcar com as consequências advindas do risco por ela própria assumido ao não implementar as medidas de segurança necessárias para o funcionamento adequado das operações de suas unidades, mormente por não ter restado cabalmente comprovado que o Sr. Patrício Mendes dos Santos tenha concorrido para a ocorrência do dano.
	Essa mesma percepção foi externada pela Juíza responsável pela condução da mencionada ação trabalhista, que fez constar de sua sentença a seguinte assertiva:
Não se pode olvidar, ainda, que as agências dos Correios não são dotadas de segurança necessária e apta a prevenir assaltos e é comum serem noticiados na mídia televisionada assaltos por todo o Estado do Maranhão. Portanto, porque não foi propiciado ambiente de trabalho seguro não cabe agora transferir a responsabilidade ao reclamante, no particular. (peça 18, p. 4) 
Em face do exposto, com as vênias de estilo à Serur, acolho o parecer do Ministério Público junto ao TCU e voto por que o Tribunal adote a deliberação que ora submeto à apreciação da Segunda Câmara.
TCU, Sala das Sessões, em 2 de agosto de 2022.
ANTONIO ANASTASIA 
Relator